臺灣高等法院刑事判決
108年度上易字第2254號
上  訴  人  臺灣基隆地方檢察署檢察官
被      告  許世串  

上列上訴人因被告違反國家安全法案件，不服臺灣基隆地方法院
108年度易字第289號，中華民國108年9月10日第一審判決（聲請
簡易判決處刑案號：臺灣基隆地方檢察署108年度偵字第1161號
），提起上訴，本院判決如下：
    主  文
上訴駁回。
    理  由
一、聲請簡易判決處刑意旨略以：被告許世串受友人何連國之邀
    欲搭乘黃衍謹（由檢察官另為不起訴處分）駕駛之萬寶龍58
    號漁船（編號000-0000）出海釣花枝，其明知其應檢具本人
    之船員證供海岸巡防機關對航行境內之船筏實施檢查，竟基
    於規避檢查之犯意，向友人許顯榮借得船員證，於民國108
    年2月3日上午6 時20分許，在新北市○○區○○路000○0號深澳
    漁港之萬寶龍58號漁船上，將許顯榮之船員證經黃衍謹彙整
    交予安檢人員郭志堅士官長等人檢查，經郭志堅士官長等人
    實施登船安檢時，發現被告與船員證之許顯榮形貌不符而當
    場查獲。因認被告涉犯國家安全法第6 條無正當理由逃避依
    第4條第1項第3 款規定所實施之檢查罪嫌。
二、按：
㈠、按犯罪事實應依證據認定之，無證據不得認定犯罪事實；不
    能證明被告犯罪者，應諭知無罪之判決，刑事訴訟法第154
    條第2 項、第301 條第1 項分別定有明文。又事實之認定，
    應憑證據，如未能發現相當證據，或證據不足以證明，自不
    能以推測或擬制之方法，為裁判基礎（最高法院40年台上字
    第86號判例意旨參照）。認定不利於被告之事實，須依積極
    證據，苟積極證據不足為不利於被告之事實認定時，即應為
    有利於被告之認定（最高法院30年上字第816 號判例意旨參
    照）。認定犯罪事實，所憑之證據，無論直接或間接證據，
    其為訴訟上之證明，須於通常一般之人均不致有所懷疑，而
    得確信其為真實之程序者，始得據之為有罪之認定，倘其證
    明尚未達到此一程度，而有合理性懷疑之存在時，即無從為
    有罪之認定（最高法院76年台上字第4986號判例意旨參照）
    。次按刑事訴訟法第161 條已於91年2 月8 日修正公布，其
    第1 項規定：檢察官就被告犯罪事實，應負舉證責任，並指
    出證明之方法。因此，檢察官對於起訴之犯罪事實，應負提
    出證據及說服之實質舉證責任。倘其所提出之證據，不足為
    被告有罪之積極證明，或其指出證明之方法，無從說服法院
    以形成被告有罪之心證，基於無罪推定之原則，自應為被告
    無罪判決之諭知（最高法院92年台上字第128 號判例意旨參
    照）。
㈡、犯罪事實之認定，係據以確定具體的刑罰權之基礎，自須經
    過嚴格之證明，故其所憑之證據不僅應具有證據能力，且須
    經過合法之調查程序，否則即不得作為有罪認定之依據；倘
    法院審理結果，認為不能證明被告犯罪，而為無罪之諭知，
    即無刑事訴訟法第154條第2項所謂「應依證據認定」之犯罪
    事實之存在；因此，同法第308條前段規定，無罪之判決書
    只須記載主文及理由，而其理由之論敘，僅須與卷存證據資
    料相符，且與經驗法則、論理法則無違即可，所使用之證據
    亦不以具有證據能力者為限，即使不具證據能力之傳聞證據
    ，亦非不得資為彈劾證據使用；故無罪之判決書，就傳聞證
    據是否例外具有證據能力，本無須於理由內論敘說明（最高
    法院100年度台上字第2980號判決同此意旨可參）。準此，
    被告既經本院認定無罪（詳後述），即不再論述所援引相關
    證據之證據能力，併予敘明。
三、檢察官聲請簡易判決書認被告涉犯上開罪嫌，無非係以：被
    告之供述、證人黃衍謹及何連國之證述、海洋委員會海巡署
    北部分署第二岸巡隊職務報告書、許顯榮船員證彩色照片為
    其依據。
四、訊據被告固不否認有於上揭時、地持其向友人許顯榮借得之
    船員證交予船長黃衍謹轉送安檢人員檢查等情。惟查：
㈠、按「警察或海岸巡防機關於必要時，對左列人員、物品及 
    運輸工具，得依其職權實施檢查：一、入出境之旅客及其所
    攜帶之物件。二、入出境之船舶、航空器或其他運輸工具。
    三、航行境內之船筏、航空器及其客貨。四、前二款運輸工
    具之船員、機員、漁民或其他從業人員及其所攜帶之物件。
    」、「進出漁港及海岸之漁船、舢舨、膠筏、竹筏及其他經
    主管機關核准營運之水上運輸工具，得查驗有關證件，並檢
    查船體及其載運物件。」，雖為國家安全法第4條第1項、國
    家安全法施行細則第23條第1 項分別明定。惟按警察或海岸
    巡防機關是否實施上述之檢查，係由其綜合衡量侵害人民自
    由權利之程度，及為確保國家安全、維護社會安定之目的所
    必要程度等具體情事，依職權裁量行之，並非謂凡屬上開所
    稱人員、船筏、航空器或其他運輸工具，及其等所攜帶或運
    送之客貨等物，前述機關均應加以實施檢查，此觀上開規定
    文義甚明。又按人民享有居住及遷徙之自由，其身體自由，
    及財產權更應予保障，為憲法第10條、第8條第1項、第15條
    所明定，上述之檢查係屬對人或物之查驗、干預，影響人民
    行動自由、財產權等程度非輕，是如該等機關決定應予實施
    檢查者，固可認前揭人員於受檢時有配合之義務，惟如該等
    機關尚未決定是否實施檢查者，或係已決定不予檢查者，均
    不能認前揭人員有應隨時受檢之義務，否則無異強令人民之
    身體或財產等處於隨時受該等機關查驗、干預之疑懼中。依
    此，同法第6條所稱「無正當理由拒絕或逃避依第4條規定所
    實施之檢查者，處6月以下有期徒刑、拘役或科或併科新臺
    幣1萬5 千元以下罰金。」，既旨在於處罰上開違反受檢義
    務之行為人，其適用自應以警察或海岸巡防機關已依職權實
    施檢查，且在客觀上復已對行為人提出檢查之要求時，而行
    為人予以拒絕或以拒絕以外之方法逃避，致該等機關因而不
    能對其實施檢查而違反受檢義務為其要件，而與該等機關能
    否查知真實無涉（該等機關應就各項受檢內容應為實質審查
    ，受檢人並不負使該檢查結果確與真實相符之義務），此由
    該條文義觀之即可明瞭。是航行境內之船筏及其上人員，如
    對於警察或海岸巡防機關依前述規定所提出之檢查要求，予
    以同意並接受其實施具體之檢查行為者，其既已盡其受檢義
    務，縱有持用他人證件或冒用他人姓名之情事，亦僅係該等
    機關可否查知真實之問題，不能遽以國家安全法第6 條之罪
    責相繩。
㈡、查被告於上揭時、地，受友人何連國之邀，欲搭乘黃衍謹駛
    之上開漁船出海釣花枝，乃向友人許顯榮借用船員證報關出
    海，並於出海前，將許顯榮之船員證交由船長黃衍謹彙整填
    載清冊交予安檢人員查驗之事實，業據被告供認不諱，並據
    證人黃衍謹、何連國證述屬實，且有海巡署安檢資訊系統資
    料、機漁船（含船員）進出港檢查表、許顯榮船員證彩色照
    片在卷可稽，是此部分事實固堪認定。然被告所持之船員證
    係在安檢人員登船檢查前即已交由船長黃衍謹彙整填載清冊
    向安檢所報關，再交還船長，等安檢人員登船檢查時，船長
    再將報關本及船員證交給安檢人員核對等情，亦據證人黃衍
    謹於偵查中、證人即安檢人員郭志堅於原審審理時證述在卷
    ，由此可知證人郭志堅登船檢查時，許顯榮之船員證並未在
    被告手中。而在被告當場受檢，於證人郭志堅詢問其姓名時
    ，被告即答以其真實姓名「許世串」，而未稱其為「許顯榮
    」，並於郭志堅進一步詢問「這是不是你的船員手冊」時，
    被告亦誠實告知「不是」等情，業據證人郭志堅於原審審理
    時證述綦詳，足證被告確已盡其受檢之義務，並向安檢人員
    表明其真實身分，是其縱有於報關時提出其向他人借得之船
    員證之事實，然在受檢查時，並無拒絕或逃避檢查之情事，
    是依前揭說明，被告所為仍與國家安全法第6 條之構成要件
    不該當。檢察官雖指被告係持其友人許顯榮之船員證，於證
    人郭志堅實施登船安檢時，持之行使，即屬逃避其真實身分
    之檢查，惟被告於證人郭志堅檢查時，其並未持船員證交付
    證人郭志堅檢查已如上述，是檢察官上訴意旨指摘於此，容
    有誤會。
五、綜上所述，本案並無證據足證被告所為與國家安全法第6 條
    之構成要件該當，公訴人所提出之各項證據，尚無從使本院
    形成被告有罪心證之確信。此外復查無其他積極證據足資證
    明被告有檢察官上開所指的犯行，原審經詳細審理後，諭知
    被告無罪，依上說明，並無不合。檢察官上訴係就原審依職
    權為證據取捨及心證形成之事項，反覆爭執，其上訴為無理
    由，應予駁回。
據上論斷，應依刑事訴訟法第368 條，判決如主文。
本案經檢察官楊淑芬聲請以簡易判決處刑（因不得行簡易程序經
改依通常程序審理），檢察官邱耀德提起上訴，檢察官陳正芬到
庭執行職務。
中    華    民    國    109   年    1     月    10    日
                  刑事第十二庭  審判長法  官  廖紋妤
                                      法  官  張育彰
                                      法  官  俞秀美
以上正本證明與原本無異。
不得上訴。
                                      書記官  江珮菱
中    華    民    國   109    年    1     月    10    日